臺灣高等法院臺中分院民事判決　　　　　 96年度上字第134號
上　訴　人　寅○○
上　訴　人　亥○○○
上　訴　人　甲○○
上　訴　人　辰○○
上訴人兼前
列三人共同
訴訟代理人　未○○
被上訴人　　丑○○
被上訴人　　申○○
被上訴人　　酉○○○
被上訴人　　天○○
被上訴人　　乙○○
被上訴人　　巳○○
　　　　　　　　　　　（現行方不明，公示送達）
被上訴人　　午○○
　　　　　　　　　　　　號
被上訴人　　地○○○
被上訴人　　丁○○
　　　　　　　　　　　（現行方不明，公示送達）
被上訴人　　壬○○
被上訴人　　子○○
被上訴人　　癸○○
被上訴人　　庚○○
被上訴人　　辛○○
被上訴人　　丙○○（原名何信中）
　　　　　　　　　　　（現行方不明，公示送達）
被上訴人　　己○○
被上訴人　　戊○○
上列當事人間請求確認優先承買權存在等事件，上訴人對於民國
96年3月22日臺灣臺中地方法院94年度訴字第2764號第一審判決
提起上訴，經本院於96年8月22日言詞辯論終結，判決如下：
    主  文
上訴駁回。
第二審訴訟費用由上訴人負擔。
    事  實
一、本件被上訴人丑○○、天○○、乙○○、巳○○、午○○、
    地○○○、丁○○、壬○○、子○○、癸○○、庚○○、丙
    ○○、戊○○、己○○等經合法通知，無民事訴訟法第386
    條所列各款情事，無正當理由而未於言詞辯論期日到場，爰
    依上訴人之聲請，由其一造辯論而為判決。
二、本件上訴人起訴主張：坐落臺中縣太平市○○路段144之5地
    號、地目田、面積0.0256公頃之土地；同段143之10地號、
    面積0.0158公頃之土地；同段143之12地號、地目田、面積
    0.0090公頃之土地及同段143之14地號、地目田、面積0.009
    0公頃之土地（以下簡稱系爭144-5、143-10、143-12、143-
    14等4筆土地），係兩造之被繼承人何東海、何張春所遺留
    ，現為兩造公同共有應有部分2分之l。被上訴人將系爭144-
    5號土地兩造公同共有之2分之l與系爭144-5地號土地其餘共
    有人即訴外人戌○○、李水源，將該地號土地，以每坪新台
    幣（下同）5萬元，即買賣價款3,872,000元，於民國（下同
    ）94年ll月10日共同出賣予訴外人卯○○及李施叔卿；被上
    訴人等復於同日另訂約將系爭143-10地號、143-12、143-14
    地號土地，連同同段143-6、143-8、143-9、143-44號土地
    （以下稱另四筆土地）之兩造公同共有部分，及被上訴人申
    ○○應有部分各120分之10、被上訴人天○○應有部分各120
    分之25，訴外人李施淑卿之應有部分各120分之25，以每坪5
    萬元、買賣總價金約定為14,278,000元一併出賣予訴外人卯
    ○○及戌○○。上開買賣均由被上訴人申○○於94年ll月10
    日代表被上訴人全體訂立不動產買賣契約書，亦由被上訴人
    申○○代表於94年10月25日，分別以臺中市○○路郵局第53
    64、5365號郵局存證信函，通知上訴人至代書事務所辦理買
    賣契約，一併出售公同共有權利或以書面聲明行使優先承買
    權。嗣上訴人未○○、寅○○分別於94年ll月l日以太平宜
    欣郵局第530號郵局存證信函及同年月2日以臺中旱溪郵局第
    187號存證信函，通知被上訴人申○○，上訴人不同意出售
    及願以同一價格優先承買等情；另以臺中二十四支局第210
    號郵局存證信函通知徐國榮代書事務所同意優先承買。惟被
    上訴人等迄今仍未將上開土地應有部分1/2之公同共有權利
    讓售給上訴人。為此，上訴人依土地法第34條之l第4項、第
    5項之規定，對被上訴人等主張就系爭土地4筆應有部分1/2
    公同共有權利有優先承買權存在，並願依被上訴人出售之價
    格每坪5萬元承買，併聲明：(1)確認上訴人對於系爭144之5
    地號、面積0.0256公頃土地，公同共有2分之l於94年ll月10
    日被上訴人申○○與訴外人卯○○所訂之買賣契約，以總價
    3,872,000元同一條件之優先承買權存在。(2)確認上訴人對
    於系爭143之10地號、面積0.0158公頃土地；同段143之12地
    號、地目田、面積0.0090公頃之土地；同段143之14地號、
    地目田、面積0.0090公頃之土地，公同共有2分之l於94年ll
    月10日被上訴人申○○與訴外人卯○○所訂之買賣契約，以
    總價14,278,000元同一條件之優先承買權存在。(3)被上訴人
    就144-5地號田地、公同共有部分各2分之l，應與上訴人以
    總價3,872,000元（即每平方公尺15,125元）之同一條件訂
    立買賣契約，並於上訴人給付價金之同時，就上開土地公同
    共有部分辦理所有權移轉登記與上訴人。(4)被上訴人就143-
    10、143-12、143-14地號田地、公同共有部分各2分之l，應
    與上訴人以總價5,112,250元（即每平方公尺15,125元，7筆
    土地買賣總價14,278,000元）之同一條件訂立買賣契約，並
    於上訴人給付價金1,278,062.5元之同時，就上開土地公同
    共有部分辨理所有權移轉登記與上訴人。
三、經原審為上訴人敗訴之判決，上訴人不服，提起上訴，聲明
    ：（一）原判決廢棄。（二）確認上訴人等對於坐落台中縣
    太平市○○路段144之5地號面積0.0256公頃、同段143之10
    地號面積0.0158公頃、同段143之12地號面積0.0090公頃及
    同段143之14地號面積0.0090公頃就被上訴人等公同共有二
    分之一權利有優先承買權存在。（三）被上訴人申○○、丑
    ○○、酉○○○於上訴人各給付449,300元同時，被上訴人
    天○○、乙○○、巳○○、午○○於上訴人各給付112,325
    元同時，又被上訴人辛○○、地○○○、丁○○、壬○○、
    子○○、癸○○、何信中、己○○、戊○○、庚○○於上訴
    人各給付44,930元之同時，應將上項土地應有部分二分之一
    公同共有之權利移轉登記予上訴人。併稱：除引用於原審陳
    述外，依土地法第34條之l第4項「共有人出賣其應有部分時
    ，他共有人得以同一價格共同或單獨優先承購」，其僅謂以
    同一價格承買，並未規定必須按買賣契約所載每一筆土地同
    時承購，尤其上訴人之經濟能力並無法承購八筆土地，原審
    徒以上訴人未依被上訴人與卯○○、戌○○等所訂買賣契約
    所載八筆土地予以全部承買，即認上訴人等對系爭四筆土地
    無優先承買權，顯非合法。又上訴人對於系爭144之5號土地
    縱未於被上訴人申○○通知之期限內表示行使優先承買權，
    但上訴人對143之10、143之12、143之14號三筆上地仍有優
    先承買權。
四、被上訴人丑○○、天○○、乙○○、巳○○、午○○、地○
    ○○、丁○○、壬○○、子○○、癸○○、庚○○、丙○○
    、戊○○、己○○等未為任何陳述及聲明。
五、被上訴人申○○、辛○○、酉○○○等則辯稱：兩造共有之
    系爭4筆土地及同段143-6、143-44、143-8、143-9地號等另
    4筆土地，係兩造繼承之祖產。系爭4筆土地係商業用地，且
    面臨計劃道路，而同時通知一併出售之土地即同段另4筆土
    地係住宅用地，該另4筆土地並未面臨道路，需購買路權（
    同段143之43地號），否則無法通行，又同段143之6號土地
    係畸零地需整合向鄰地同段143之7、145之57地號地主購買
    ，方可建築。惟上訴人僅就其中面臨道路之系爭4筆土地主
    張優先承買權，其餘另4筆土地未一併主張，顯非有據。況
    因後來已與買受人解除買賣契約，上訴人已無優先承買權。
    併聲明：駁回上訴。
六、按共有土地或建築改良物，其處分、變更及設定地上權、永
    佃權、地役權或典權，應以共有人過半數及其應有部分合計
    過半數之同意行之。但其應有部分合計逾三分之二者，其人
    數不予計算。共有人依前項規定為處分、變更或設定負擔時
    ，應事先以書面通知他共有人；其不能以書面通知者，應公
    告之。第一項共有人，對於他共有人應得之對價或補償，負
    連帶清償責任。於為權利變更登記時，並應提出他共有人已
    為受領或為其提存之證明。其因而取得不動產物權者，應代
    他共有人申請登記。共有人出賣其應有部分時，他共有人得
    以同一價格共同或單獨優先承購。前四項規定，於公同共有
    準用之。土地法第34條之l第l至5項定有明文。而上開規定
    土地或建築改良物共有人之優先承購權，目的既在減少共有
    人數，簡化共有物之使用關係，則土地法第三十四條之一第
    四項所稱：「共有人出賣共有土地或建築改良物之應有部分
    時，他共有人得以同一價格共同或單獨優先承購」者，應指
    他共有人於共有人出賣共有土地或建築改良物之應有部分時
    ，對於該共有人有請求以同樣條件訂立買賣契約之權而言。
    故出賣之共有人與他人所訂契約或他人承諾之一切條件，優
    先承購權人必須均表示接受，始有合法行使優先承購權可言
    。倘有部分不接受或擅加予變更買賣條件時，即非合法行使
    優先承購權，於出售上地共有人所定之期限經過後，其優先
    承購權即行消滅。
七、經查，本件被上訴人就兩造公同共有系爭土地四筆及另同段
    143-6、143-8、143-9、143-44號四筆土地以每坪5萬元，出
    賣予訴外人卯○○、李施叔卿及戌○○，且均由被上訴人申
    ○○於94年ll月10日代表所有被上訴人分別訂立不動產買賣
    契約書，並於94年10月25日分別以臺中市○○路郵局第5364
    、5365號郵局存證信函，通知上訴人於94年ll月10日下午2
    時許至徐國隆代書事務所、主辦人蕭漢平先生簽訂上開土地
    買賣契約，一併出售公同共有權利或以書面聲明行使優先承
    買權等情。上訴人未○○固曾於94年ll月l日以太平宜欣郵
    局第530號郵局存證信函，代表所有上訴人向被上訴人申○
    ○表示不同意被上訴人出賣公同共有之系爭8筆土地，但僅
    表示願以同一價格（每坪5萬元）承購143之10地號、143之
    12地號、143之14地號等3筆土地，並未就系爭144-5地號土
    地表示願意行使優先承買權，有該530號郵局存證信函附卷
    為憑。且迄今就同一契約出售之另143-6、143-8、143-9、
    143-44號四筆土地復表示因困於經濟因素不願承買。証人即
    系爭土地買受人卯○○亦証稱：當初伊要購買，約定須一次
    買受八筆土地及相關道路之通行、使用權，才定每坪50,000
    元價格，而由申○○整合其他共有人，伊與申○○另訂有私
    契約明上開情節等語。証人戌○○亦証稱：購買系爭土地是
    要蓋房子，所以要所有的土地（指二個買賣契約中之標的物
    八筆土地）一起買，才可以開發，八筆土地本身條件、價格
    不同，有的靠近路邊，有的是裡地，因為全部都買，所以每
    坪土地以50,000元計算等語（見本院卷第125頁反面、第126
    頁）。証人等所述，核與被上訴人申○○與戌○○訂立之共
    同合作承買土地同意書所載內容、申○○與何勞源間不動產
    買賣契約書及地籍圖謄本等所示相符（見原審卷第二宗第10
    9頁、第186至188頁、原審卷第一宗第213至218頁），足認
    証人所述及被上訴人辯稱買賣須八筆土地一併出售為條件一
    節為可採。是被上訴人等以每坪50,000元出售系爭四筆土地
    ，係包含另143-6、143-8、143-9、143-44號四筆土地一併
    出售，被上訴人申○○尚須負責使買受人取得相關道路土地
    使用權。上訴人既僅願買受系爭四筆土地，依地籍圖謄本所
    示，系爭土地面臨計劃道路邊，其餘另四筆則為裡地，系爭
    四筆土地之價格顯然高於同一買賣契約之另四筆土地，上訴
    人仍主張以每坪50,000元購買系爭四筆土地，而就為裡地之
    另四筆土地則不願以同等價格購買，顯與被上訴人等出售土
    地契約條件不符，揆諸前開說明，上訴人等主張其有系爭四
    筆土地之優先承買權，顯非有據。
八、況被上訴人等與訴外人卯○○就系爭四筆土地及另四筆土地
    之買賣契約，因無法整合，計劃道路用地尚未徵收，復未能
    取得相關道路用地使用權，無法開發建屋，遂解除買賣契約
    等情，亦為証人戌○○、卯○○証述甚詳。亦有和解書附卷
    足稽（見原審卷第一宗第178頁），則解除之原因係可歸責
    於出賣人，非買賣雙方用以迴避上訴人等優先承買權之行使
    ，是買賣契約已不存在，亦難認上訴人尚有優先承買權存在
    可言。
九、綜上所述，上訴人等確未於期限內就系爭144-5號土地表示
    優先承買，就其餘系爭143-10、143-12、143-14號三筆土地
    所表示之優先承買意願，亦不符合優先承買權行使之條件，
    是其等主張就系爭四筆上地有優先承買權且已行使，為不足
    採，被上訴人抗辯買賣契約已解除及上訴人僅就買賣契約標
    的物之一部請求買受，非共有人優先承買權之行使等語。尚
    屬可信。是則上訴人執此主張被上訴人應於其給付價金後移
    轉公同共有權利云云，自屬無據，不應准許。原審為上訴人
    敗訴之判決，並無不合。上訴意旨指摘原判決不當，求予廢
    棄改判，為無理由，應予駁回。又本件事証已臻明確，兩造
    其餘攻擊防禦方法與判決之結果不生影響，自無庸一一論究
    ，併此敘明。
十、據上論結，本件上訴為無理由，依民事訴訟法第449條第l項
    、第78條、第85條第1項、第385條第1項，判決如主文。
中　　華　　民　　國　　96　　年　　9 　　月　　5 　　日
                  民事第六庭    審判長法　官　袁再興
                                      法　官  陳賢慧
                                      法　官  吳惠郁
以上正本係照原本作成。
如對本判決上訴，須於收受判決送達後二十日內向本院提出上訴
書狀，其未表明上訴理由者，應於提出上訴後二十日內向本院提
出上訴理由書（須按他造人數附具繕本）。
上訴時應提出委任律師為訴訟代理人之委任狀。具有民事訴訟法
第四百六十六條之一第一項但書或第二項之情形為訴訟代理人者
，另應附具律師及格證書及釋明委任人與受任人有該條項所定關
係之釋明文書影本。
                                      書記官　江玉萍
中　　華　　民　　國　　96　　年　　9 　　月　　6 　　日
                                                      Ｍ
